【裁判字號】    99,婚,115
【裁判日期】    990901
【裁判案由】    婚姻無效
【裁判全文】
臺灣臺南地方法院家事判決               99年度婚字第115號
原      告  甲○○
被      告  陳美文THANA.
上列當事人間請求確認婚姻無效事件，經本院於民國99年8月18
日言詞辯論終結，判決如下：
    主      文
確認原告與被告間之婚姻無效。
訴訟費用新臺幣仟元由被告負擔。
    事實及理由
一、被告經合法通知，未於言詞辯論期日到場，核無民事訴訟法
    第386條所列各款情形，爰依原告之聲請，由其一造辯論而
    為判決。
二、原告主張：
  (一)原告為中華民國人民，被告為泰國人，兩造間並無結婚之真
    意，然原告因受不明人士煽動，於民國92年9月17日前往泰
    國與被告辦理假結婚手續，擔任被告之人頭丈夫，原告並收
    取新台幣15,000元之報酬，原告嗣於92年10月16日持相關文
    件向台南縣歸仁鄉戶政事務所辦理結婚登記，且申請被告入
    境台灣，惟被告於婚後入境來台後旋遭人蛇集團接走而下落
    不明，原告於92年11月10日即向警方申報失蹤，迄至98年8
    月30日被告遭警方查獲，乃於98年9月3日搭機離境。
  (二)按「婚姻成立之要件，依各該當事人之本國法。」涉外民事
    法律適用法第11條第1項前段定有明文，本件原告係本國籍
    ，被告係泰國籍，依上開規定，兩造婚姻成立之實質要件，
    必須各自符合其本國法即中華民國及泰國之法律，如有一方
    依其應適用之中華民國法及泰國法，不具備成立之實質要件
    時，則兩造婚姻關係亦無從成立。再按「表意人與相對人通
    謀而為虛偽意思表示者，其意思表示無效。」我國民法第87
    條第1項前段定有明文。準此，依我國民法之規定，兩造縱
    使已在泰國辦理結婚登記，取得結婚證書暨公證，並由原告
    於92年10月16日在台南縣歸仁鄉戶政事務所辦理結婚登記，
    確立其間之夫妻關係，然該結婚之身分行為仍須在結婚之雙
    方當事人間均具有真實之結婚意思表示時，始為合法有效，
    否則若有意思表示不自由、受強迫或虛偽通謀等情形，其所
    表彰結婚意思表示之民事行為均屬無效，而基於該無效之意
    思表示所締結之婚姻亦屬自始無效之婚姻。兩造既無締結婚
    姻之合意，依涉外民事法律適用法第11條第1項前段及我國
    民法第87條第1項前段之規定，兩造之婚姻即自始無效。
  (三)「確認法律關係之訴，非原告有即受確認判決之法律上利益
    者，不得提起之，確認證書真偽或為法律關係之基礎事實存
    否之訴，亦同；前項確認法律關係基礎事實存否之訴，以原
    告不能提起他訴訟者為限。」民事訴訟法第247條第1項、第
    2項分別定有明文。查原告主張兩造婚姻無效，則因戶籍法
    推定兩造間有婚姻關係，致其私權有受侵害之危險，此項法
    律關係發生之基礎事實所生不妥之狀態自得以確認判決方式
    除去，是以原告提起本件確認兩造間婚姻關係無效之訴，有
    即受確認判決之法律上利益。又依戶籍法第24條及內政部頒
    布之戶籍更正登記要點第4點之規定，向戶政事務所申請更
    正登記時，須憑法院確定判決書、裁定書、認證書或檢察署
    不起訴處分書等始得辦理，是原告提起本件確認之訴，亦有
    提起確認之訴之法律上利益。
  (四)綜上所述，兩造縱於形式上辦理結婚登記，惟兩造婚姻關係
    因無締結婚姻之合意而自始無效，原告爰依法提起本件訴訟
    ，請求確認兩造間之婚姻無效，並聲明：如主文所示。
三、得心證之理由：
  (一)按婚姻成立之要件，依各該當事人之本國法，涉外民事法律
    適用法第11條第1項前段定有明文。查原告係中華民國人民
    ，被告為泰國人民，兩造於92年9月17日在泰國結婚之事實
    ，業據原告提出戶籍謄本、結婚登記申請書、結婚登記書等
    件為證，且經本院向台南縣歸仁鄉戶政事務所調取兩造結婚
    登記之資料，由該所檢附兩造之結婚登記申請書、結婚登記
    書、結婚證書等件供參，有台南縣歸仁鄉戶政事務所99年4
    月1日南縣歸戶字第0990000686號函在卷可按，應堪信為真
    實，是以本件兩造婚姻成立之實質要件，必須各自符合其本
    國法即中華民國及泰國之法律，如有一方依其應適用之中華
    民國法及泰國法，不具備成立之實質要件時，則兩造婚姻關
    係亦無從成立。
  (二)次按表意人與相對人通謀而為虛偽意思表示者，其意思表示
    無效，我國民法第87條第1項前段定有明文。準此，依我國
    民法之規定，兩造縱使已在泰國辦理結婚登記，並取得結婚
    證書，確立其間之夫妻關係，然該結婚之身分行為仍須在結
    婚之雙方當事人間均具有真實之結婚意思表示時，始為合法
    有效，否則若有意思表示不自由、受強迫或虛偽通謀等情形
    ，其所表彰結婚意思表示之民事行為均屬無效，而基於該無
    效之意思表示所締結之婚姻亦屬自始無效之婚姻。
  (三)經查，本件原告主張兩造無結婚之真意而屬假結婚，被告婚
    後雖入境台灣，然旋遭人蛇集團成員接走而下落不明，嗣於
    98年9月3日搭機離境等事實，業據證人即原告之姊夫林通安
    證述：「（是否知道兩造結婚的事情？）二、三年前才知道
    。（婚後被告有無來台與原告同住？）我沒有看過被告，被
    告完全沒有與原告同住過。（當時為何原告會與被告結婚？
    ）據我所知，是人家要原告過去住約一個星期，原告就回來
    ，後來被告過來，在機場就被人家直接帶走。（兩造在臺灣
    有無辦理結婚儀式？）沒有。（為何原告要去當人頭？）因
    為原告沒有父母，只剩下姐姐一個親人，當時原告的生活沒
    有很好，都四處流浪睡在公園，我想原告應該是沒有錢，加
    上對法律的不了解才去當人頭。」及證人即原告之姊姊乙○
    ○證以：「（兩造結婚的事情，你是否知悉？）我是於三年
    多前才知道的。（為何原告會與被告結婚？）我不知道，當
    時我已經結婚了，原告是在外面當遊民，人家找他他就去，
    也不知道事情的嚴重性。（兩造在台有無宴客？）沒有，也
    沒有同住過。我沒有看過被告的人。（被告有無過來臺灣？
    ）我不知道，應該是在機場就不見人了。」等語，經核渠等
    前開所證與原告之主張相符；再據本院調取被告之入出境資
    料，被告婚後於92年10月30日入境，於95年7月8日出境，嗣
    於95年7月21日入境，於98年9月3日出境，此後再無入出境
    資料，此有內政部入出國及移民署99年4月7日移署資處亦字
    第0990044804號函在卷可按；綜上所述，原告所主張之事實
    ，應堪以認定。揆諸前揭說明，兩造並無結婚之真意，兩造
    所為通謀虛偽之結婚之意思表示係為無效。
  (四)再查本件兩造之婚姻既屬無效，原告因戶籍資料上登記與被
    告有婚姻關係，有被認定係被告配偶之危險，是原告提起本
    件確認之訴，應認有提起確認之訴之利益。從而，原告請求
    確認兩造婚姻無效，為有理由，應予准許。
四、據上論結：本件原告之訴為有理由，依民事訴訟法第385條
    第1項前段、第78條、第87條第1項，判決如主文。
中    華    民    國    99    年    9     月    1     日
                  家事法庭法  官   林富郎
以上正本係照原本作成。
如對本判決上訴，須於收受判決正本送達後20日內向本院提出上
訴狀，並繳納上訴費及附具繕本。
中    華    民    國    99    年    9     月    1     日
                          書記官   劉毓如

司法院資訊處製作；財團法人民間司法改革基金會備份。
